臺灣高等法院高雄分院刑事判決　　 95年度上更(二)字第326號
上　訴　人
即　被　告　甲○○
選任辯護人　林石猛律師
　　　　　　張宗琦律師
上列上訴人因殺人未遂案件，不服臺灣高雄地方法院88年度訴字
第2359號中華民國89年12月13日第一審判決（起訴案號：臺灣高
雄地方法院檢察署88年度偵續字第245 號），提起上訴，判決後
，經最高法院第二次發回，本院判決如下：
    主  文
原判決撤銷。
甲○○共同傷害人之身體，處有期徒刑壹年。
    事  實
一、甲○○綽號「積架」，其於民國87年10月23日凌晨3 、4 時
    許，與友人至高雄市新興區○○○路165 號13樓「溫馨歡樂
    城KTV 」喝酒唱歌作樂時，無故在包廂內摔杯子鬧事，李金
    原之友人即該KTV 經理丙○○至甲○○包廂內關切了解後，
    即至李金原包廂內告知當時在包廂中之該KTV 副總（姓名不
    詳）甲○○鬧事之事情，李金原在旁聽聞得知後，即打抱不
    平而至該KTV 大廳質問當時已離開包廂而走至大廳之甲○○
    ，甲○○因而心生不滿，遂以行動電話呼叫其友人前來聲援
    ，甲○○之友人即約1 、20名成年男子（詳細人數、姓名、
    年籍等均不詳）即於數分鐘內分持木棒、鐵條等兇器抵達該
    KTV ，並交予甲○○木棒1 支，甲○○於接過木棒後即帶頭
    與該1 、20人尋找李金原，李金原因逃避不及而逃往該 KTV
    之包廂中，甲○○即率其中3 、4 人至該包廂內，與該3 、
    4 人共同基於普通傷害之犯意聯絡，共同以木棒、鐵條朝李
    金原毆擊，因而致使李金原受有頭部外傷合併顱骨壓陷性骨
    折、硬腦膜下出血、腦腫、右側頂葉挫傷性出血、下顎右側
    骨角及下顎骨聯合處骨折之傷害。
二、案經李金原訴由高雄市政府警察局新興分局移送臺灣高雄地
    方法院檢察署檢察官偵查起訴。
    理  由
壹、證據能力方面
    按傳聞法則之重要理論依據，在於傳聞證據未經當事人之反
    對詰問予以核實，乃予排斥，惟若當事人已放棄對原供述人
    之反對詰問權，於法院審判時表明同意該等傳聞證據可作為
    證據，基於證據資料愈豐富，愈有助於真實發現之理念，並
    貫徹刑事訴訟法修法加重當事人進行主義之精神，確認當事
    人對於證據能力有處分權之制度，傳聞證據經當事人同意作
    為證據，法院認為適當者，亦得為證據。另當事人於調查證
    據時，對於傳聞證據表示「沒有意見」、「對於證據調查無
    意見」，而未於言詞辯論終結前聲明異議，應視為已有將該
    等傳聞證據採為證據之同意，此刑事訴訟法第159 條之5 定
    有明文。被告及辯護人於本院準備程序時已表示對於全案卷
    證之證據能力均無意見（本院上更(二)卷第38頁），依刑事訴
    訟法第159 條之5 之規定，應視為被告及辯護人已同意本案
    全部證據均有證據能力，本院斟酌該等證據並非非法取得，
    亦無證明力明顯過低之情形，是該等證據，均得採為證據。
貳、實體方面
一、訊據上訴人即被告甲○○（下稱被告）固坦承案發時在場，
    惟矢口否認有上揭犯行，辯稱：伊與告訴人李金原（下稱告
    訴人）並不認識，伊並未參與毆打告訴人，伊當時若有毆打
    告訴人，理應早已離開，不會於警察到達時還留在案發現場
    云云。經查：
  (一)被告係因如事實欄所述在「溫馨歡樂城KTV 」包廂內摔杯子
    鬧事，經丙○○關切了解情況後告知當時在告訴人包廂內之
    該KTV 副總，告訴人在旁聽聞得知後即打抱不平而至該 KTV
    大廳質問被告，被告因而心生不滿，遂以行動電話呼叫其友
    人1 、20人持木棒、鐵條等凶器前來聲援，被告並自其友人
    手中接過木棒1 支後，帶頭率其中3 、4 人共同以木棒、鐵
    條毆擊告訴人，致告訴人受有如事實欄所示之傷害等情，業
    據告訴人於警詢、偵查、原審及本院審理中多次指述綦詳在
    卷（警卷第3 至4 頁、88年度偵字第902 號卷【下稱偵查卷
    】第4 、18頁、88年度偵續字第245 號卷【下稱偵續卷】第
    20至22頁、原審卷第83頁、本院上訴卷第53、68頁、本院上
    更(一)卷第45頁），並有告訴人之診斷證明書2 份及高雄醫學
    大學附設中和紀念醫院89年1 月10日（89）高醫附秘字第00
    64號函暨該函所檢送之告訴人病歷資料等件在卷可佐（警卷
    第5 頁、偵查卷第10頁、原審卷第22至74頁）。
  (二)證人即當時在場目擊案發經過之該KTV 服務生王復蓉於偵查
    及原審中證稱：被告與朋友共3 人當天凌晨至該KTV 消費，
    經理丙○○與被告在另一包廂中有衝突，告訴人與丙○○是
    朋友，丙○○即告知告訴人，丙○○有危機意識即叫告訴人
    等人先離開，當時伊進入化妝室，約2 、3 分鐘後出來，被
    告與其2 、3 位朋友從前面要走到後面電梯，此時就有一堆
    人搭電梯上來，有人遞木棒予被告，被告即接過木棒，並與
    那些人中的約3 、4 人共同打告訴人，告訴人逃入一間包廂
    ，被告等人也追入包廂中，包廂中有打人的聲音，等他們走
    時，我進入包廂，看到告訴人倒於地上，我便將告訴人扶起
    至電視機旁躲著，因為被告等人尚於大廳吵鬧等語（偵續卷
    第21至22頁、原審卷第91至92頁）。
  (三)證人即該KTV 經理丙○○於偵查及原審中亦證稱：案發當晚
    約凌晨3 、4 時，我和告訴人在包廂喝酒，被告他們大約6
    、7 人來我店裡喝酒，一會兒他們好像喝的不愉快，被告就
    砸杯子，我去被告包廂查問出了何事，被告就摔杯子，但沒
    丟到我，我就離開被告包廂，去告訴人包廂告訴我們副總，
    後來被告走出包廂到大廳大小聲，告訴人聽到我講這件事，
    就不高興出來問被告要做什麼，罵了被告一句話，被告就打
    電話，過一下子，約3、5分鐘，被告的朋友約1 、20人就持
    木棍搭電梯上來砸店、打人，我就推告訴人及他的2 個朋友
    趕快跑，結果告訴人的朋友有跑掉，告訴人則朝包廂內跑；
    當日除了本案被告之外該KTV 並未與其他人發生衝突等語（
    偵續卷第42至43頁、原審卷第147 至150 頁）。
  (四)證人即當時在場目擊案發經過之該KTV 會計乙○○於原審及
    本院審理中亦證稱：我是會計，我會經過那麼久還認得被告
    的原因是印象很深刻，全場我都有看到，因為吵的很大聲，
    被告在大廳打電話。當天被告他們3 人到我們店裡來消費，
    在包廂裡唱歌，不知甚麼原因跟我們公司經理在包廂發生爭
    吵，被告很生氣就出來在大廳，我不知甚麼原因，我有聽見
    被告恐嚇我們經理說：我「積架仔」豈能隨便讓你威脅，然
    後被告就跑出來到櫃檯打電話叫酒店裡的少爺過來，他就在
    我的面前打電話，我有聽見被告打電話到某一家店（好像是
    皇家酒店）說，將店關起來，將少爺帶過來，我就知道可能
    會發生事情，我就先按警鈴，並收東西要走，結果不到幾分
    鐘（至於是3 分鐘或5 到10分鐘，因為時間很快，無法詳細
    計算時間），就有10幾人身穿黑衣黑褲帶著棍子、球棒坐滿
    了我們店的電梯上來（電梯到底是2 台或3 台，因為時間太
    久記不清楚了），他們一上來時，被告就對那群人說找到人
    就打。那群人是用球棒打人，我那時在櫃台被壓著，他們說
    要找酒店經理丙○○，因找不到就打少爺出氣，他們押著我
    到包廂找丙○○，後來找到告訴人就用球棒打他，我趁機逃
    到12樓求救，我回來之後，警察就來了，打完人之後他們如
    何離開我不知道；當天凌晨我們KTV 除了本件糾紛以外並沒
    有其他的糾紛等語（原審卷第150 至152 頁、本院上更(二)卷
    第206 至211 頁）。
  (五)審酌告訴人之指述及上開證人王復蓉、丙○○、乙○○之證
    詞，足見案發當時被告確係因告訴人打抱不平而心生不滿，
    遂以電話呼叫其友人持木棒、鐵條等兇器前來聲援，被告並
    自其友人手中接過木棒1 支後，率人持木棒毆打告訴人，致
    告訴人受有如事實欄所示之傷害等情，甚為顯然。
  (六)按殺人未遂罪之成立，以有戕害他人生命之故意，著手於剌
    殺之實行而未發生死亡之結果為要件，即須於實施殺害時，
    具有使其喪失生命之故意，倘缺乏此種故意，要難遽以殺人
    未遂罪論擬（最高法院47年台上字第1364號、48年台上字第
    33號判例意旨參照）；被害人受傷處所是否致命部位，及傷
    痕之多寡，輕重如何，僅足供認定有無殺意之參考，不能為
    區別殺人與傷害之絕對標準（最高法院19年上字第718 號判
    例意旨參照）；殺人未遂與傷害之區別，本視加害人有無殺
    意為斷，被害人受傷之程度，被害人受傷處所是否為致命部
    位，及傷痕多寡，輕重如何，僅足供認定有無殺意之參考，
    究不能據為區別殺人未遂與傷害之絕對標準，故不能僅因被
    害人受傷之位置係屬人體要害，即認定加害人自始即有殺害
    被害人之犯意（94年度台上字第6857號判決意旨參照）。
  (七)公訴人雖以頭部係人體之重要部位，如對之猛力擊打，極易
    造成顱內出血及腦震盪等傷害，甚者將導致死亡之結果，此
    為一般人通常知識經驗所知曉，被告自難諉為不知，故被告
    率同夥持棍棒、鐵條等兇器朝告訴人頭部猛擊之行為，顯具
    有殺人之故意，而認被告涉犯殺人未遂罪嫌。惟查，被告與
    告訴人並不認識，2 人亦無仇恨糾紛乙節，業據被告及告訴
    人陳述在卷（警卷第1 頁背面、第4 頁），本件案發之起因
    純係因被告在KTV 包廂內摔杯子鬧事，經理丙○○前往關切
    了解情況後告知當時在告訴人包廂內之KTV 副總，告訴人在
    旁聽聞得知後即打抱不平而於KTV 大廳質問被告，被告因而
    心生不滿，遂以行動電話呼叫其友人持木棒、鐵條等凶器前
    來聲援並追打告訴人，業詳如上述；且證人乙○○證稱：我
    在現場並未聽到有人說要打死告訴人（ 本院上更(二)卷第213
    頁）；而告訴人經送往高雄醫學大學附設中和紀念醫院急診
    時，意識清楚，生命徵候正常等情，亦有高雄醫學大學附設
    中和紀念醫院89年1 月10日（89）高醫附秘字第0064號函 1
    份在卷可稽（原審卷第22頁）。準此，被告與告訴人既不認
    識，亦無深仇大恨或重大利益衝突，僅因在KTV 包廂內摔杯
    子鬧事之細故而發生爭執，被告實無因上開細故致生置告訴
    人於死地之動機。參以告訴人自承伊遭被告毆擊之後即受傷
    昏倒，後來的事情伊就不知道了，醒來時已在醫院（偵續卷
    第20頁背面、本院上訴卷第36頁），倘被告確有置告訴人於
    死之殺人犯意，則被告於告訴人受傷昏倒後，即可再繼續毆
    擊告訴人，以遂行殺人之犯意，然被告既未揚稱要取告訴人
    之性命，且於告訴人受傷昏倒後，即未再繼續毆擊追殺告訴
    人，凡此種種，衡諸上開判例意旨及社會一般常情，被告傷
    及告訴人後，即已達其教訓及洩憤之目的，實無置告訴人於
    死地之必要。綜上所述，堪可認定被告確無殺死告訴人之犯
    意甚為明灼。
　(八)綜合以上，被告所辯係事後圖卸之詞，不足採信，事證明確
　  ，其犯行洵堪認定。
二、核被告所為，係犯刑法第277 條第1 項之傷害罪，公訴人認
    係犯刑法第271 條第2 項、第1 項之殺人未遂罪，尚有未洽
    ，其基本之社會事實同一，本院自應予以審理，起訴法條應
    予變更。被告與另3 、4 名成年男子就上開犯行，有犯意聯
    絡及行為分擔，均應論以共同正犯（刑法第28條共犯修正施
    行前規定「2 人以上共同實施犯罪之行為者，皆為正犯」，
    修正施行後規定「2 人以上共同實行犯罪之行為者，皆為正
    犯」，修法後將完全未參與犯罪行為之實行之陰謀共同正犯
    及預備共同正犯刪除。而被告與另3 、4 名成年男子就上開
    傷害犯行，有犯意聯絡、行為分擔，屬實行之正犯，不論依
    修正前之刑法第28條，或修正後之刑法第28條之規定，均構
    成共同正犯，自不生新舊法比較之問題，應逕依修正後之刑
    法第28條，論以共同正犯）。
三、原審據以論處被告罪刑，固非無見。惟查：(一)被告所為係犯
    刑法第277 條第1 項之傷害罪，已詳如上述，原審認被告所
    為係犯刑法第271 條第2 項、第1 項之殺人未遂罪，尚有未
    洽。(二)被告係與另3 、4 名成年男子共同傷害告訴人，原審
    認被告與其他在場參與犯罪之1 、20人共犯本案，其事實之
    認定，亦有未合。被告上訴意旨否認犯行，指摘原判決不當
    ，固無理由，惟原判決既有上開可議之處，自應由本院將原
    判決撤銷改判。審酌被告僅因細故即率同3 、4 名成年男子
    持木棒、鐵條毆擊告訴人，致告訴人受有頭部外傷合併顱骨
    壓陷性骨折、硬腦膜下出血、腦腫、右側頂葉挫傷性出血、
    下顎右側骨角及下顎骨聯合處骨折之嚴重傷害，所用手段之
    侵害性及危害性均屬嚴重，民事賠償部分雖經本院於90年8
    月29日以90年度訴易字第46號判決被告應賠償告訴人新臺幣
    450,651 元，及自90年3 月16日起至清償日止按年息百分之
    5 計算之利息確定，有本院上開判決書1 份在卷可稽（本院
    上更(一)卷第58至65頁），然被告迄今均堅稱與其無關，而拒
    不賠償告訴人（本院上更(二)卷第217 頁），足見其犯後猶否
    認犯行、態度不佳、未見悔意等一切情狀，爰量處如主文所
    示之刑，以資懲儆。至被告及共犯持以傷害告訴人之木棒、
    鐵條並未扣案，亦無證據證明係被告及共犯所有之物，爰不
    予宣告沒收。
據上論結，應依刑事訴訟法第369 條第1 項前段、第364 條、第
299 條第1 項前段、第300 條，刑法第28條、第277 條第1 項，
刑法施行法第1條之1，判決如主文。
本案經檢察官沈紹嘉到庭執行職務。
中　　華　　民　　國　　96　　年　　3 　　月　　23　　日
                  刑事第七庭    審判長法  官 莊飛宗
                                      法  官 黃憲文
                                      法  官 孫啟強
以上正本證明與原本無異。
檢察官如不服本判決應於收受本判決後10日內向本院提出上訴書
狀，其未敘述上訴理由者，並得於提起上訴後10日內向本院補提
理由書狀（均須按他造當事人之人數附繕本）「切勿逕送上級法
院」。
被告不得上訴。
中　　華　　民　　國　　96　　年　　3 　　月　　23　　日
　　　　　　　　　　　　　　　　　　　書記官 黃富美
附錄本件判決論罪科刑法條：
刑法第277條
傷害人之身體或健康者，處 3 年以下有期徒刑、拘役或 1 千元
以下罰金。
犯前項之罪因而致人於死者，處無期徒刑或 7 年以上有期徒刑；
致重傷者，處 3 年以上 10 年以下有期徒刑。
